【裁判字號】    89,訴,2245
【裁判日期】    890919
【裁判案由】    履行契約
【裁判全文】
臺灣臺北地方法院民事判決  八十九度訴字第二二四五號
    原      告  乙○○
    被      告  昇宏工程企業有限公司
    法定代理人  甲○○
    訴訟代理人  丙○○
右當事人間請求履行契約事件，本院判決如左：
    主    文
被告應給付原告新台幣玖拾捌萬元及自民國八十九年六月一日起至清償日止，按年息
百分之五計算之利息。
訴訟費用由被告負擔。
本判決於原告以新台幣拾貳萬陸仟元供擔保後，得假執行。
    事    實
甲、原告方面：
一、聲明：如主文第一項所示，並願供擔保請准宣告假執行。
二、陳述：
（一）訴外人立上工程有限公司（下稱立上公司）承包被告之二重國中停車場土方開
      挖工程，立上公司再將棄土工程部分委託原告承作，嗣立上公司停業，負責人
      不知去向，被告為取得原告完工之棄土證明，乃簽立協議書，承諾給付原告工
      程款新台幣（下同）二百九十八萬元，其中二百萬元於簽立協議書時給付，其
      餘九十八萬元尾款，則約定於基礎版勘驗完成後，再行領取，詎被告於基礎勘
      驗完成後，卻未履約，拒付九十八萬元之尾款，為此提起本件訴訟。
（二）對被告抗辯所為之陳述：
  １、原告承包立上公司棄土工程部分，為大水窟棄土場之二五六五八立方公尺，至
      於其他之棄土工程非原告所承包，與原告無涉。被告為確保原告交付之收容證
      明正確無誤，符合勘驗之要求，方與原告簽立協議書，約定先給付二百萬元，
      留下尾款九十八萬元俟基礎版勘驗後再為給付，故雙方之協議書，係被告為取
      得原告完成二五六五八立方公尺之大水窟棄土場收容證明書而立，尚與其他棄
      土工程無關。況兩造於簽立協議書時，亦載明係領取大水窟棄土場二五六五八
      立方公尺之工程款。嗣後立上公司另行申報台北市重劃大隊之棄土證明發生不
      足，被告亦是直接要求廖聰明立切結書負責賠償損失，並未向原告為主張或請
      求，益證其他之棄土證明與原告毫無干係。
  ２、本件無法通過基礎版勘驗，係因被告先行施工，故尚須提出安全鑑定報告，方
      可通過基礎版勘驗，故迄今無法通過基礎版勘驗係可歸責於被告，與原告無涉
      。
三、證據：提出協議書、大水窟棄土場收容證明書為證。
乙、被告方面：
一、聲明：駁回原告之訴。
二、陳述：
（一）被告與立上公司於八十八年六月二十四日簽訂二重國中地下停車場拆除及開挖
      工程合約，按合約係約定實做實算，立上公司應完成之土方為三七八四二立方
      公尺，而上開土方則分二處棄土場申報，一處為大水窟棄土場，容納二五六五
      八立方公尺，另一處則為台北市重劃大隊棄土場，應容納一二一八四立方公尺
      ，但重劃大隊只同意五一○○立方公尺，尚差七○八四立方公尺未處理，詎八
      十八年十一月間立上公司突告停業，然為不使本工程停擺，立上公司提出一紙
      委託書交予原告持向被告表示，有關立上公司棄土證明之款項尚有餘額二百九
      十八萬元，同意交由原告領取，並於被告公司交款之同時，由原告交付被告公
      司棄土完成證明書，立上公司既表示其依合約完工後應得之二百九十八萬元工
      程款債權全數讓與原告，同時欲原告承擔交付未處理部分之棄土完成證明書之
      義務，被告為顧及工程順利進行，只好接受，並於同日與原告簽訂協議書，經
      計算之結果，立上公司應處理之土方共計三三八四二立方公尺，已處理而無問
      題之大水窟棄土場計二五六五八立方公尺，被告按比例支付原告二百萬元，餘
      款應將尚未處理之七○八四立方公尺土方，完成棄土交付棄土完成證明書，及
      依合約完成工程善後清理作業，始予撥付，職是，原告不提委託書，任意斷章
      取義，僅憑協議書中「其餘款待昇宏工程企業有限公司基礎版勘驗完成後再行
      領取」之記載，作為請求被告給付之依據，顯無理由。
（二）原告未履行交付未處理之棄土完成證明書，被告曾多次向原告請求履行，原告
      均未予理會，被告只有再向立上公司請求履行，立上公司負責人廖聰明方於八
      十九年二月十三日簽具切結書，表示願於八十九年二月二十日完成，然期限屆
      至後，仍未見履行，被告只好於八十九年四月六日依合約約定另行發包予有洋
      開發有限公司（下稱有洋公司）處理，支付費用計一百三十三萬八千八百七十
      六元，並於八十九年五月十一日取得大水窟棄土場七○八四立方公尺土方收容
      證明書，上開棄土費用顯超過原告主張尚未取得之尾款，況且尚有應由原告支
      付之工程善後清理費未計，是原告自不得再請求被告給付尾款。
（三）依被告與立上公司之合約，係約定應完成全部三七八四二立方公尺土方挖掘及
      棄土作業後，始能申請業主進行勘驗，又原告於八十八年十二月二十日交付部
      分棄土證明時，即已知悉尚有七○八四立方公尺未完成，因原告表示其有能力
      取得，被告不疑有他，始同意讓與其先行領取二百萬元，否則被告大可等其取
      得全部所有證明完成勘驗後，再一次全部支付。今原告既有代為履行交付被告
      公司棄土完成證明書之義務，而原告迄未履行，自無行使請求被告給付尾款之
      權利。
三、證據：提出大水窟棄土場收容證明書、臺北市土地重劃大隊八十八年十一月三日
    北市地重二字第八八六○四一三落○號函、委託書、協議書、切結書、統一發票
    為證。
    理      由
甲、程序方面：
乙、得心證之理由：
一、原告主張：訴外人立上公司承包被告之二重國中停車場土方開挖工程，立上公司
    再將棄土工程部分委託原告承作，嗣立上公司停業，負責人不知去向，被告為取
    得原告完工之棄土證明，乃簽立協議書，承諾給付原告工程款二百九十八萬元，
    其中二百萬元於簽立協議書時給付，其餘九十八萬元尾款，則約定於基礎版勘驗
    完成後，再行領取，詎被告於基礎勘驗完成後，卻未履約，拒付九十八萬元之尾
    款，為此提起本件訴訟等語。
二、被告則以：被告與立上公司於八十八年六月二十四日簽訂二重國中地下停車場拆
    除及開挖工程合約，立上公司應完成之土方為三七八四二立方公尺，而立上公司
    僅完成其中三○七五八立方公尺，尚餘七○八四立方公尺未處理，詎八十八年十
    一月間立上公司突告停業，立上公司提出一紙委託書交予原告持向被告表示，其
    依合約完工後應得之二百九十八萬元工程款債權全數讓與原告，同時欲原告承擔
    交付未處理部分之棄土完成證明書之義務，被告遂於同日與原告簽訂協議書，將
    已處理而無問題之大水窟棄土場計二五六五八立方公尺，按比例支付原告二百萬
    元，餘款應待尚未處理之七○八四立方公尺土方，完成棄土交付棄土完成證明書
    ，及依合約完成工程善後清理作業，始予撥付。嗣原告未履行交付未處理之棄土
    完成證明書，被告曾多次向原告請求履行，原告均未予理會，被告只有再向立上
    公司請求履行，立上公司負責人廖聰明方於八十九年二月十三日簽具切結書，表
    示願於八十九年二月二十日完成，然期限屆至後，仍未見履行，被告只好於八十
    九年四月六日依合約約定另行發包予有洋公司處理，支付費用計一百三十三萬八
    千八百七十六元，並於八十九年五月十一日取得大水窟棄土場七○八四立方公尺
    土方收容證明書，上開棄土費用顯超過原告主張尚未取得之尾款，況且尚有應由
    原告支付之工程善後清理費未計，是原告自無再行使請求被告給付尾款之權利等
    語置辯。
三、經查，被告與立上公司簽訂系爭工程合約，就棄土部分立上公司應完成之土方為
    三七八四二立方公尺，立上公司並將其中二五六五八立方公尺轉由原告施作，而
    立上公司本身則施作五一○○立方公尺，尚餘七○八四立方公尺未處理，立上公
    司並於八十八年十二月二十日出具委託書，將其對於被告二百九十八萬元工程款
    之債權讓與原告，原告復與被告簽立協議書，由原告先行領取二百萬元，另九十
    八萬元之尾款待基礎版勘驗後再行支付。嗣被告再委託有洋公司處理剩餘七○八
    四立方公尺土方，並支付一百三十三萬八千八百七十六元，及迄至本件言詞辯論
    終結前，上開土方尚未通過基礎版勘驗等情，有大水窟棄土場收容證明書、臺北
    市重劃大隊八十八年十一月三日北市地重二字第八八六○四一三落○號函、委託
    書、協議書、切結書、統一發票為證，復為兩造所不爭，自堪信為真實。本件原
    告主張依協議書之約定，被告應再給付九十八萬元予原告等語，被告則以前詞置
    辯。是本院應審酌者厥為系爭協議書之真意係僅指原告施作之部分即二五六五八
    立方公尺，或包括立上公司應負責之部分？及系爭工程尚未經基礎版勘驗，原告
    是否可請求尾款九十八萬元？
（一）按解釋契約，固須探求當事人立約時之真意，不能拘泥於契約之文字，但契約
      文字業已表示當事人真意，無須別事探求者，即不得反捨契約文字而更為曲解
      ，最高法院十七年上字第一一一八號判例可資參照。經查，依八十八年十二月
      二十日立上公司簽具之委託書載稱：「本公司（即立上公司）承造貴公司二重
      國中地下停車場土方工程有關棄土證明之款項，尚有餘款貳佰玖拾捌萬元整，
      同意貴公司交由乙○○先生領取，並於貴公司交款之同時，由乙○○先生交付
      貴公司棄土完成證明書」等語觀之，只能推知立上公司將工程款二百九十八萬
      元之債權讓與原告，至原告應交付多少立方公尺之棄土完成證明書，尚無從得
      知。另依兩造於同時簽訂之協議書則載明：「本人乙○○受立上工程有限公司
      委託處理昇宏工程企業有限公司『二重國中地下停車場新建工程』挖土工程之
      棄土完成證明，工程尾款約計新台幣貳佰玖拾捌萬元正（詳委託書）；本人先
      行領取大水窟棄土場貳萬伍仟陸佰伍拾捌立方公尺完工證明工程款貳佰萬元，
      其餘款項待昇宏工程企業有限公司基礎版勘驗完成後，再行領取，本人同意無
      條件協助昇宏公司辦理基礎版勘驗之建管業務」等語，顯已明確記載原告承包
      訴外人立上公司系爭挖土工程之棄土完成證明，工程尾款計有二百九十八萬元
      ，參諸原告承包立上公司之棄土部分僅二五六五八立方公尺（如前述），並未
      包括其餘一二一八四立方公尺等情，足證兩造僅就原告所承包之部分二五六五
      八立方公尺為協議，尚不及訴外人立上公司應自行施作之一二一八四立方公尺
      。次查，立上公司僅施作五一○○立方公尺，剩餘七○八四立方公尺尚未處理
      一節，於兩造簽具協議書時即已存在，此從表明僅能收容五一○○立方公尺棄
      土之臺北市土地重劃大隊北市地重二字第八八六○四一三二○○號函於八十八
      年十一月三日已經發文即可明瞭，是倘兩造所作之協議尚包括立上公司應負責
      之一二一八四立方公尺，豈有在協議書不加以記載之理？且從上開協議書之內
      容觀之，係指原告交付完工證明（即棄土完成證明書）時先行領取二百萬元工
      程款，待基礎版勘驗後再行領取尾款九十八萬元，而非原告先行領取其中二五
      六五八立方公尺之工程款二百萬元，尚餘七○八四（或一二一八四）立方公尺
      待取得棄土完成證明後再行領取。再查，被告雖稱該二百萬元之工程款係按立
      上公司應完成之三七八四二立方公尺與已完成之二五六五八立方公尺之比例支
      付，然兩造簽具協議書時，除原告已完成二五六五八立方公尺外，立上公司本
      身亦已完成五一○○立方公尺，僅剩七○八四立方公尺未處理，故若被告係按
      已完工之部分比例支付，亦應支付二百四十餘萬元（30758 /37842×0000000
      ＝0000000），而非被告所指之二百萬元。參以被告因七○八四立方公尺未處
      理致無法申請勘驗，亦係於八十九年二月十三日直接要求立上公司負責人廖聰
      明立切結書負責賠償損失，並未向原告為任何主張或請求，且亦未提及原告有
      任何違反協議之隻字片語等情以觀，益證兩造僅就原告所承包之棄土工程即二
      五六五八立方公尺為協議，至另七○八四立方公尺之棄土證明未交付一節尚與
      原告無涉，被告自不得以此作為免負責任之依據。
（二）次按附停止條件之法律行為，於條件成就時，發生效力；又因條件成就而受不
      利益之當事人，如以不正當行為，阻其條件之成就者，視為條件已成就，民法
      第九十九條第一項、第一百零一條第一項分別定有明文。本件原告主張本件無
      法通過基礎版勘驗，係因被告先行施工，故尚須提出安全鑑定報告，方可通過
      基礎版勘驗，故迄今無法通過基礎版勘驗係可歸責於被告，與原告無涉等語。
      查依前開之協議書載稱：「：：本人先行領取大水窟棄土場貳萬伍仟陸佰伍拾
      捌立方公尺完工證明工程款貳佰萬元，其餘款項待昇宏工程企業有限公司基礎
      版勘驗完成後，再行領取，本人同意無條件協助昇宏公司辦理基礎版勘驗之建
      管業務。」是被告履行給付尾款九十八萬元之義務，顯係附有以被告基礎版勘
      驗完成時為發生效力之停止條件。依前述，被告既負有給付九十八萬元之義務
      ，而被告又自承本件棄土之收容遲遲未能通過基礎版勘驗，原係因為七○八四
      立方公尺棄土未處理之問題，嗣棄土部分無問題後，因主管機關發現被告已先
      行施工，故要求須另提出安全鑑定報告，惟迄今因尚未取得安全鑑定報告，故
      仍無法通過基礎版勘驗等節（見本院八十九年七月十日、同年八月二十八日言
      詞辯論筆錄），是此種以不正當行為阻止其停止條件之成就，依前開條文所示
      ，應視為條件業已成就，從而，原告請求被告給付尾款九十八萬元，即無不當
      。
四、綜上所述，原告依兩造之約定請求被告給付九十八萬元及自起訴狀繕本送達之翌
    日即八十九年六月一日起至清償日止，按年息百分之五計算之利息，即有理由，
    應予准許。
五、假執行之宣告：
    原告陳明願供擔保，請求宣告假執行，核無不合，茲酌定相當之擔保金額，予以
    准許。
六、結論：
    本件原告之訴為有理由，依民事訴訟法第七十八條、第三百九十條第二項，判決
    如主文。
中      華      民      國    八十九    年      九      月     十九     日
                                            民事第五庭法      官  林秀圓
右為正本係照原本作成
如對本判決上訴，須於判決送達後廿日內向本院提出上訴狀
中      華      民      國    八十九    年      九      月      十九    日
                                                      法院書記官  林蓮女


司法院資訊處製作；財團法人民間司法改革基金會備份。
